【裁判字號】    90,上易,1939
【裁判日期】    901101
【裁判案由】    詐欺
【裁判全文】
臺灣高等法院臺中分院刑事判決                    九十年度上易字第一九三九號
    上  訴  人
    即  被  告  壬○○
                辛○○○
右上訴人等因偽造文書等案件，不服臺灣臺中地方法院中華民國九十年八月八日第一
審判決（民國九十年度易字第六四四號，起訴案號：臺灣臺中地方法院檢察署民國八
十九年度偵字第一九一三０號，併辦案號：同署民國九十年度偵緝字第四五號），提
起上訴，本院判決如左：
    主  文
原判決撤銷。
壬○○、辛○○○共同連續行使偽造私文書，足以生損害於他人，各處有期徒刑陸月
，如易科罰金，均以參佰元折算壹日。
    事  實
一、壬○○、辛○○○係夫妻關係，均素行良好，未曾受有期徒刑以上刑之宣告，彼
    等於民國八十八年一月間，共同召募由壬○○任會首之互助會，並邀集黃秀鳳、
    丁○○、陳菊葉、邱忠永、邱忠雄（二會）、黃金枝、癸○○（二會）、戊○○
    （二會）、甲○○（二會）、劉嘉森（二會）、官燕美、李進良（二會）、邱玉
    珠（二會）、許胡笙、何秀華、乙○○、吳雅萍、鍾有儀、己○○、吳志強、丙○○、詹淵竣（以庚○○名義參加二會）、尤美足（二會）、余桂梅等人為會員
    ，連同會首共三十四人，約定每會會款為新台幣（下同）一萬元，採內標制，底
    標一千元，會期自八十八年一月十日起至九十年十月十日止，每月十日在台中縣
    豐原市○○路七四二巷四號壬○○住處開標。嗣因遭該互助會會員劉嘉森倒會影
    響而周轉不靈，壬○○、辛○○○竟基於意圖為自己不法所有及行使偽造私文書
    之共同概括犯意聯絡，於八十九年三月十日開標時，竟於空白之標單上，擅自偽
    造戊○○之署押及得標利息二千元後，持以標得該互助會款，致使丁○○、陳菊
    葉、邱忠永、邱忠雄、癸○○（二會）、戊○○（二會）、甲○○（二會）、李
    進良（二會）、乙○○、吳雅萍、己○○、吳志強、丙○○、詹淵竣（以庚○○
    名義參加二會）、尤美足等二十人（以下簡稱丁○○等人）均陷於錯誤，各交付
    當月每會之會款八千元予渠等收受，彼等即以此方式計詐得十六萬元，壬○○、
    辛○○○於該次互助會開標後，即將該標單丟棄，而戊○○因此即有受其餘各該
    活會會員追償該互助會款之虞，自足以生損害於戊○○；壬○○、辛○○○復承
    上概括之犯意，於八十九年六月十日開標時，復於空白之標單上，擅自偽造詹淵
    竣之署押及得標利息二千三百元後，持以標得該互助會款，致使丁○○、陳菊葉
    、邱忠永、癸○○（二會）、戊○○（二會）、甲○○（二會）、李進良、乙○○、吳雅萍、己○○、吳志強、丙○○、詹淵竣（以庚○○名義參加二會）、尤
    美足等十八人（以下簡稱尤美足等人）均陷於錯誤，各交付當月每會之會款七千
    七百元予彼等收受，渠等即以此方式計詐得十三萬八千六百元，壬○○、辛○○○於該次互助會開標後，即將該標單丟棄，而詹淵竣則因此有受其餘各該活會會
    員追償該互助會款之虞，自足以生損害於詹淵竣。又壬○○、辛○○○另於八十
    九年五、六月間，由辛○○○利用收取會款之機會，分別向丁○○、癸○○、戊○○三人訛稱欲供會款週轉之用，並由壬○○開立付款人均為世華聯合商業銀行
    豐原分行，面額各二十萬元（票號ＲＰ0000000）、三十萬元（票號ＲＰ
    0000000）、三十萬元（票號ＲＰ0000000）之支票分別交予丁○○、癸○○及戊○○三人收執，致使丁○○、癸○○、戊○○等三人信以為真，
    進而陷於錯誤而各交付二十萬元、三十萬元、三十萬元予壬○○、辛○○○。迨
    八十九年（公訴人誤繕為八十八年）六月底，壬○○與辛○○○二人不知去向，
    且所開立之三張支票又陸續退票無法兌現，經乙○○、丁○○、癸○○、甲○○
    、戊○○、丙○○、己○○、詹淵竣等人查證後，始發覺上情而知受騙。
二、案經乙○○、癸○○、甲○○、戊○○、丙○○、己○○及丁○○訴請臺灣臺中
    地方法院檢察署檢察官偵查起訴及移送併案審理。
    理  由
一、右揭事實，業據上訴人即被告（以下簡稱被告）壬○○、辛○○○於本院審理時
    均坦承不諱，核與告訴人乙○○、癸○○、甲○○、戊○○、丙○○、己○○、
    丁○○等人於警訊、偵查中及審理時到庭所指訴之情節相符，並經證人詹淵竣、
    庚○○、吳雅萍、邱忠永等人證述明確，復有互助會簿、互助會得標明細及支票
    、退票理由單等件影本在卷可稽，從而事證明確，被告等之犯行均堪認定，各應
    予依法論科。
二、按被告等於右述民間互助會開標時，偽造如右列被冒標者之署押及得標利息於標
    單上，並持以競標，依我國民間互助會之習慣，足以認定其上之文字即為表示出
    標人及標息，依刑法第二百二十條第一項之規定，應以私文書論。次按被告等於
    右開時、地偽造各該標單後，並持以競標而得標，足使該遭冒名之人有受追償互
    助會款之虞，自足以生損害於各該遭冒名之人。核被告等所為，均係犯刑法第二
    百十六條、第二百十條之行使偽造私文書罪及同法第三百三十九條第一項之詐欺
    取財罪。至被告等偽造署押，乃偽造私文書之部分行為，偽造私文書之低度行為
    ，為行使偽造私文書之高度行為所吸收，均不另論罪。被告等就前開犯行，彼此
    間有犯意聯絡及行為分擔，已據被告等供明無訛，均為共同正犯。又被告等各次
    冒名標取會款，分別致使如事實欄所載之活會會員即丁○○等人、尤美足等人均
    陷於錯誤而如數繳納會款，此部分各次之詐欺取財犯行，均係以一行為而觸犯數
    罪名，為想像競合犯，依法均應從一重處斷。被告等先後多次行使偽造私文書及
    詐欺取財之犯行，時間緊接，所犯復均為構成要件相同之罪，顯均係基於概括之
    犯意反覆為之，均為連續犯，各應以一罪論，並均依法加重其刑。再被告等所犯
    上開行使偽造私文書及詐欺取財罪間，有方法結果之牽連關係，依法應從一重之
    行使偽造私文書罪處斷。公訴人公訴意旨認被告等二次係各詐得十五萬二千元及
    十二萬五千二百元云云，然查被告等於八十九年三月十日偽造戊○○之標單並持
    以競標而得標，然戊○○既實際上並未標取會款，顯然戊○○仍係活會會員，則
    當次之活會會員即係丁○○等人，而八十九年六月十日時開標時，戊○○仍係活
    會會員，同理，當次詹淵竣實際上並未標取會款，詹淵竣自仍係活會會員，則當
    次之活會會員應為尤美足等人，是被告等此部分詐欺取財之款項，應如右載為十
    六萬元及十三萬八千六百元，是公訴意旨此部分尚有未洽，應予更正。至被告等
    所涉行使偽造私文書部分之犯行，雖未經檢察官提起公訴，然此部分與檢察官起
    訴被告等所涉詐欺取財部分之犯行，具有方法結果之裁判上一罪關係，亦為起訴
    效力所及，本院自得併予審理。又公訴人移送併案審理部分，與檢察官起訴被告
    等詐欺取財部分之犯行，具有連續犯之裁判上一罪之關係，為起訴效力所及，本
    院亦得併予審理。
三、原審予以被告等為論罪科刑之判決，固非無見，然查被告等於右揭時、地標取會
    款時，均有填寫標單並持以行使之事實，已據被告等於本院審理時供承不移，而
    依我國民間互助會之習慣，足以認定標單上之文字即為表示出標人及標息，依刑
    法第二百二十條第一項之規定，應以私文書論，則被告等所為，尚應負刑法第二
    百十六條、第二百十條之行使偽造私文書罪，但原審就此部分之犯行，並未一併
    加以審理，自有未合；次查被告等於八十九年三月十日偽造戊○○之標單並持以
    競標而得標，然戊○○既實際上並未標取會款，顯然戊○○仍係活會會員，則當
    次之活會會員即係丁○○等人，而八十九年六月十日時開標時，戊○○仍係活會
    會員，同理，當次詹淵竣實際上並未標取會款，詹淵竣自仍係活會會員，則當次
    之活會會員應為尤美足等人，是被告等此部分詐欺取財之款項，應如右載為十六
    萬元及十三萬八千六百元，但原審竟認定係十五萬二千元及十二萬三千二百元，
    即有違誤；末查被告等於本院審理時均一再供陳，係因遭該互助會會員劉嘉森倒
    會影響而周轉不靈，始冒名標取會款，此觀卷附互助會得標明細影本所載，劉嘉
    森均已標取會款乙節，足見被告等此部分所供，尚非無因，但原審就被告等此部
    分之犯罪動機並未加以審酌，尚欠妥適。被告等上訴意旨以渠等係遭互助會會員
    劉嘉森倒會影響而周轉不靈，始冒名標取會款等語憑以指摘原判決不當，尚非全
    無足取，而原判決亦有可議，亦屬無可維持，應由本院將原判決予以撤銷改判。
    查被告等均素行良好，未曾受有期徒刑以上刑之宣告，有被告之全國前案紀錄表
    存卷可參，而彼等係因遭互助會會員劉嘉森倒會影響而周轉不靈，始冒名標取會
    款，且犯罪後尚陸續清償各該活會會員之款項，此經癸○○於本院審理時陳明在
    卷，並有被告等提出之匯款資料影本存卷可參，爰併審酌被告等尚未與告訴人等
    達成和解，但於本院審理時猶能供承犯行，態度良好及其他一切情狀，各量處被
    告有期徒刑陸月，及均諭知如易科罰金之折算標準，以示懲儆。另九十年一月四
    日修正，同年月十日經總統公布施行之刑法第四十一條第一項前段規定：「犯最
    重本刑為五年以下有期徒刑以下之刑之罪，而受六個月以下有期徒刑或拘役之宣
    告，因身體、教育、職業、家庭之關係或其他正當事由，執行顯有困難者，得以
    一元以上三元以下折算一日，易科罰金。」，是被告等行為後法律已有變更，而
    修正後刑法第四十一條第一項前段之規定於被告等較為有利，併適用之。至被告
    等冒用他人名義標會所偽造之標單，既未扣案，且被告壬○○於本院審理時亦供
    陳該標單業已丟棄，本院再參酌被告等偽造標單以冒標會款，更無存留陷自己於
    不利之情況，應認業已費失而不存在，自無再加以沒收之必要，附此說明。
四、據上論斷，應依刑事訴訟法第三百六十九條第一項前段、第三百六十四條、第二
    百九十九條第一項前段，刑法第二百十六條、第二百十條、第三百三十九條第一
    項、第二條第一項前段、第二十八條、第五十六條、第五十五條，罰金罰鍰提高
    標準條例第一條前段、第二條前段判決如主文。
本案經檢察官子○○到庭執行職務。
中       華       民       國   九  十    年    十一     月     一      日
                                臺灣高等法院臺中分院刑事第十庭
                                      審判長法  官  林  照  明
                                            法  官  蕭  廣  政
                                            法  官  李  寶  堂
右正本證明與原本無異。
如不服本判決應於收受送達後十日內向本院提出上訴書狀，其未敘述上訴之理由者並
得於提起上訴後十日內向本院補提理由書（均須按他造當事人之人數附繕本）。
                                            書記官  許  哲  禎
中       華       民       國   九  十    年    十一     月     二      日
附錄：
刑法第二百十條：
偽造、變造私文書，足以生損害於公眾或他人者，處五年以下有期徒刑。
刑法第二百十六條：
行使第二百十條至第二百十五條之文書者，依偽造、變造文書或登載不實事項或使登
載不實事項之規定處斷。
                                                                        Ｋ


司法院資訊處製作；財團法人民間司法改革基金會備份。
